【裁判字號】    99,上易,121
【裁判日期】    991130
【裁判案由】    妨害婚姻
【裁判全文】
臺灣高等法院花蓮分院刑事判決         99年度上易字第121號
上  訴  人  臺灣臺東地方法院檢察署檢察官
被      告  田定隆
            陳美錠
上列上訴人因被告妨害婚姻案件，不服臺灣臺東地方法院99年度
易字第146號中華民國99年7月22日第一審判決（起訴案號：臺灣
臺東地方法院檢察署98年度偵字第1859號），提起上訴，本院判
決如下：
    主  文
原判決撤銷。
田定隆有配偶而與人通姦，處有期徒刑伍月，如易科罰金以新臺
幣仟元折算壹日。
陳美錠與有配偶之人相姦，處有期徒刑伍月，如易科罰金以新臺
幣仟元折算壹日。
    事  實
一、田定隆係陳秀嬌之夫，為有配偶之人，陳美錠係陳秀嬌之遠
    親兼同鄉，亦明知田定隆為有配偶之人，田定隆自民國96年
    4月10日起因臺灣臺東地方法院民事通常保護令之命令遷離
    臺東縣卑南鄉○○村○○路86巷17號家中，而賃租臺東市○
    ○路○段763巷36號。詎田定隆、陳美錠二人竟分別基於通姦
    、相姦之犯意，於98年4月7日晚上10時10分許至同年月8日
    凌晨1時15分間，在田定隆上開賃租之臺東市○○路○段763
    巷36號住處房間內發生姦淫行為，而通、相姦一次。嗣經陳
    秀嬌發覺，於98年4月8日凌晨1時15分許，偕同其弟陳建平
    、其子田敏龍、田耀中報警在上址查獲。
二、案經陳秀嬌訴由臺東縣警察局臺東分局移送臺灣臺東地方法
    院檢察署檢察官偵查起訴。
    理  由
甲、證據能力方面
一、按刑事訴訟法第159條第1項雖規定，被告以外之人於審判外
    之言詞或書面陳述，除法律有規定外，不得作為證據。惟同
    法第159條之5第1、2項已規定，經當事人於審判程序同意作
    為證據，法院審酌該言詞陳述或書面陳述作成時之情況，認
    為適當者，亦得為證據。當事人、代理人或辯護人於法院調
    查證據時，知有第159條第1項不得為證據之情形，而未於言
    詞辯論終結前聲明異議者，視為有前項之同意（指同條第1
    項之同意作為證據），此乃第159條第1項所容許，得作為證
    據之例外規定之一。
二、經查，本案被告田定隆、陳美錠於本院99年10月14日準備程
    序中就檢察官所提出證明被告二人犯罪事實之證據方法（詳
    後述所引之證據），均表示無意見（本院卷第35頁），復迄
    於本院99年11月19日言詞辯論終結前未聲明異議，是本院審
    酌該證據作成時之情況，並無違法取證或證據力明顯偏低等
    情形，以資為證據並無不當，是該等證據，應均有證據能力
    ，合先敘明。
乙、實體方面
一、認定犯罪事實所憑之證據及理由
(一)訊據被告田定隆、陳美錠二人均否認有何通、相姦之犯行，
    均辯稱因被告陳美錠之母住在慈濟醫院加護病房，陳美錠到
    花蓮探望其母後，因無地方居住，故暫借田定隆上揭租處，
    且因其屋內僅有一房間，故田定隆睡在地板，該床舖則讓予
    陳美錠睡云云。
(二)惟查：
  1.被告田定隆係告訴人陳秀嬌之夫，因臺灣臺東地方法院民事
    通常保護令之命令，自96年4月10日遷離臺東縣卑南鄉○○
    村○○路86巷17號家中，並賃租於臺東市○○路○段763巷36
    號居住乙節，業據告訴人陳秀嬌指陳無訛，並為被告田定隆
    所不否認，且有臺灣臺東地方法院96年度家護字第22號民事
    通常保護令、96年度家護抗字第2號民事裁定附卷可按（附
    於98年度核交字第176號偵查卷第38頁至第44頁）；又被告
    陳美錠係告訴人陳秀嬌遠親兼同鄉，陳美錠明知田定隆為陳
    秀嬌之夫，被告田定隆、陳美錠二人於98年4月7日晚間10時
    10分許至同年月8日凌晨1時15分許間同住在台東市○○路○
    段763巷36號（下簡稱上址租屋處）屋內且睡同一房間，嗣
    於98年4月8日凌晨1時15分許，陳秀嬌偕同陳建平、田敏龍
    、田耀中等人報警查得等事實，為被告田定隆、陳美錠所自
    承，並據證人陳秀嬌、陳建平、田敏龍、田耀中於原審審理
    時證述在卷，復有卷附員警邱泰德之職務報告、刑案現場測
    繪圖各1紙、現場照片10張等可稽（偵查卷第77頁、警卷第
    17頁至第22頁），是上開事實應堪認定。
  2.次按男女間之性行為，原屬隱密私諱之事，除行為人外，外
    人本不易查知。惟尚非不得依全卷其他相關之直接、間接證
    據及情況證據，佐以通常社會生活經驗法則及論理法則認定
    之，並非唯須抓姦在床、有性器官結合或DNA等直接證據始
    足證明及認定。經查，依現場照片及刑案現場測繪圖顯示（
    警卷第17頁至第22頁），上址租屋處各有一間客廳及房間，
    浴室及廚房並獨立於客廳及房間之外，房間內僅有一張床，
    客廳並有擺設沙發，房間之床上有2個枕頭、1床棉被，床下
    並無枕頭及無被褥，被告陳美錠之淺綠色內褲、毛巾、衣服
    、盥洗用具及化妝品均與被告田定隆之衣物用品同放一處等
    ，已見被告二人關係極是親密，幾與夫妻無異。又，告訴人
    陳秀嬌於98年4月7日晚間8時許見及被告田定隆搭載陳美錠
    返回上址租屋處，被告二人先在客廳環抱一起看電視，迨至
    晚間10時10分許被告二人進入租屋房間內，告訴人陳秀嬌乃
    電告其子田敏龍、田耀中、其弟陳建平會同警員邱德泰於4
    月8日凌晨1時15分許抵達上址，田敏龍等人敲門約5分鐘未
    有回應，隨由警員邱泰德再敲門後，被告田定隆始予開門，
    並邊走邊扣扣子，而其上半身僅穿襯衫，其赤膊，下半身穿
    長褲，警員與田敏龍等人先後進入屋內後，被告陳美錠尚在
    房間，被告田定隆阻擋告訴人等人進入房間，且在客廳和告
    訴人陳秀嬌拉扯，約1、2分鐘後，被告陳美錠方自房間出來
    等情，業據證人即告訴人陳秀嬌、證人陳建平、田敏龍、田
    耀中於原審審理中一致證述在卷，且經證人即到場之警員邱
    泰德於偵查中具結證述無訛（偵查卷第58頁）。由此，可知
    被告田定隆、陳美錠於上揭時間非但同睡一室，且於告訴人
    等人敲門時，被告田定隆有延遲開門、服裝不整、阻絕入室
    、被告陳美錠則有延遲出房之舉等情。從而，綜觀上開查獲
    當時之各情狀，及被告二人自99年4月7日晚間10時10分許至
    翌日即4月8日凌晨1時15分在該處同睡一室達3小時之久，足
    認被告二人於遭查獲前，確已有姦淫行為。
  3.至被告二人雖以前詞置辯，然若如被告二人所言，被告田定
    隆係睡在地板上，何以查獲當時房間地板未有任何枕頭、被
    褥等物，且既客廳擺有沙發，被告田定隆又何以不利用該沙
    發？且又須干冒遭受誤會通、相姦之風險，而毫無避嫌的與
    陳美錠同睡一房之理？抑且，依被告陳美錠於本院審理中陳
    報的居處即臺東市○○路○段25巷12弄4號，係被告陳美錠妹
    妹之房屋，業據被告陳美錠於偵查中供明無訛（偵查卷第16
    頁），是以陳美錠如確僅因探望其母而有於臺東市暫居之需
    ，當時為何未借住同位於中興路之其妹住處？由此，俱見被
    告二人所辯各節均有違常情，顯係事後飾卸之詞，委無可取
    。
(三)綜上，本案事證已臻明確，被告二人通姦、相姦之犯行，堪
    以認定。
二、論罪及撤銷改判之理由
(一)被告田定隆係有配偶之人，被告陳美錠亦明知田定隆為有配
    偶之人，被告二人仍在上開期間之某日為一次姦淫行為，核
    被告田定隆係犯刑法第239條前段之有配偶而與人通姦罪，
    被告陳美錠則係犯刑法第239條後段之與有配偶之人相姦罪
    。
(二)原審不察，遽為被告二人均無罪之判決，尚有違誤。檢察官
    上訴指摘原判決不當，為有理由，本院自應撤銷改判，爰審
    酌被告二人之各自素行、智識程度、犯罪之動機、目的、手
    段、對告訴人及其家庭造成傷害非輕，除迄未與告訴人達成
    和解外，其二人犯後猶飾詞否認犯行，於法院審理中並態度
    倨傲，被告田定隆甚且嚴重干擾告訴人情緒（詳原審卷第47
    頁），顯毫無悔意且態度惡劣等一切情狀，各量處如主文第
    2項所示之刑並諭知如易科罰金之折算標準。
三、不另為無罪之諭知部分
(一)公訴意旨另略以：被告二人分別基於通、相姦之犯意，自98
    年3月8日起至同年4月8日止，在上址租處，除上開論罪之1
    次性行為外，尚有多次為姦淫行為。因認被告田定隆此部分
    亦涉犯刑法第239條前段之通姦罪嫌，被告陳美錠則亦涉犯
    刑法第239條後段之相姦罪嫌云云。
(二)按犯罪事實應依證據認定之，無證據不得認定犯罪事實；又
    不能證明被告犯罪者，應諭知無罪之判決；刑事訴訟法第
    154條第2項、第301條第1項分別定有明文。次按認定不利於
    被告之事實，須依積極證據，苟積極證據不足為不利於被告
    事實之認定時，即應為有利於被告之認定，更不必有何有利
    之證據；如未能發現相當之證據，或證據不足以證明，自不
    能以推測或擬制之方法，以為裁判之基礎；且認定犯罪事實
    所憑之證據，無論直接或間接證據，其為訴訟上之證明，須
    達於通常一般之人均不致有懷疑，而得確信其為真實之程度
    者，始得據為有罪之認定，倘其證明尚未達到此一程度，而
    有合理之懷疑存在時，尚難為有罪之認定基礎（最高法院30
    年上字第816號、40年臺上字第86 號、76年臺上字第4986號
    等判例意旨參照）。
(三)檢察官認被告二人自98年3月8日間起至98年4月8日間止，在
    上址租處，除有上開論罪之1次性行為外，尚有多次為姦淫
    行為之犯行，無非係以告訴人陳秀嬌之指訴及被告陳美錠於
    偵查中供稱同住近1個月，暨上揭查獲當時現場情狀資為論
    據。訊據被告二人均否認上揭犯行。經查，依告訴人陳秀嬌
    所指訴及被告陳美錠於偵查中之供述暨上揭查獲當時現場情
    狀，固足認被告二人有共同居住於上址租處及可認被告二人
    於98年4月7日晚上10時10分許至同年月8日凌晨1時15分間，
    有有1次姦淫行為之犯行。惟對超逾1次性行為之犯行，並無
    法明確證明。是公訴意旨認被告二人，自98年3月8日間起至
    98 年4月8日間止，在上址租處，除有上開論罪之1次性行為
    外，尚有多次姦淫行為之犯行，所為之舉證尚未能達通常一
    般之人均不致有所懷疑，而得確信其為真實之程度，因其尚
    有合理懷疑存在，即不得遽為不利被告之認定。惟公訴意旨
    認被告此部分之犯行，與上開論罪科刑部分，有集合犯之一
    罪關係，爰不另為無罪判決之諭知。
據上論斷，應依刑事訴訟法第369條第1項前段、第364條、第299
條第1項前段，刑法第239條、刑法第41條第1項，判決如主文。
本案經檢察官李啟明到庭執行職務。
中    華    民    國    99    年    11    月    30    日
                  刑事庭審判長法  官 謝志揚
                              法  官 李水源
                              法  官 許仕楓
以上正本證明與原本無異。
本判決不得上訴。
中    華    民    國    99    年    11    月    30    日
                              書記官 李德霞
本判決論罪科刑法條：
中華民國刑法第239條（通姦罪）
有配偶而與人通姦者，處1年以下有期徒刑。其相姦者亦同。

司法院資訊處製作；財團法人民間司法改革基金會備份。
